最高法院刑事判決　　　　　　　　　　　　　　　八十八年度台上字第六四二七號
　　上　訴　人　甲○○
　　選任辯護人　王佑如律師
　　　　　　　　李玲玲律師
　　　　　　　　何俊墩律師
右上訴人因貪污案件，不服台灣高等法院高雄分院中華民國八十八年六月二十二日第
二審更審判決（八十八年度上更(一)字第三六號，起訴案號：台灣高雄地方法院檢察署
八十五年度偵字第二六五九六號），提起上訴，本院判決如左：
    主  文
原判決撤銷，發回台灣高等法院高雄分院。
    理  由
本件原判決認定上訴人甲○○係高雄縣政府建設局建管課技士，負責建物使用執照之
核發等業務，為依據法令從事公務之人員。民國八十三年五月間，陳春敏所經營之千
富企業行，在高雄縣大寮鄉○○段第四二九地號等七筆土地上，興建「天母詩鄉」多
戶店舖住宅，於向高雄縣政府申請核發使用執照時，由上訴人負責查驗。上訴人明知
該建物未依核准設計圖說施工，將地下室台電管道間及防空避難所之用地改為興建機
械式停車場，使停車位較原核准數多出十四位。另於部分店舖住宅之挑高一樓與原二
樓間，已增建部分樓地板，且預留有鋼筋與橫樑，作為增建一層之準備，與核准設計
圖說不符。上訴人竟基於偽造文書之概括犯意，先後於其職務上所掌之「使用執照審
查表」上之「竣工建築物與核准圖樣是否相符」審查結果欄，蓋印證明符合，並於「
使用執照審查表」上綜合審查欄及「使用執照申請書」上，均加蓋職章及一枚「審查
結果合格擬准予發照」圖章，送交覆核人員進行書面審查通過後，再呈送課長決行，
發給使用執照，足以生損害於高雄縣政府核發建物使用執照之正確性。使千富企業行
逃避容積率限制，順利取得使用執照，而多取得一層樓及多建停車位，進而出售該店
舖住宅及停車位，圖利千富企業行獲取新台幣（下同）一、二千萬元之不法利益等情
。因而維持第一審論處上訴人依據法令從事公務之人員，對於主管之事務，直接圖利
罪刑之判決，駁回上訴人在第二審之上訴，固非無見。
惟查：(一)有罪之判決書，須將認定之犯罪事實詳記於事實欄，然後於理由內逐一說明
其憑以認定之證據，使事實與理由兩相一致，方為合法，倘事實欄已有敘及，而理由
內未加說明，是為理由不備。原判決事實認定，上訴人違背規定核發使用執照，直接
圖利千富企業行一、二千萬元。但並未於理由內說明，其圖利之金額為一、二千萬元
，所憑之證據及認定之理由，自屬理由不備。(二)有罪之判決書，對於被告有利之證據
不採納者，應記載其理由，刑事訴訟法第三百十條第二款定有明文。原判決以：上訴
人非法核發使用執照，使千富企業行因逃避容積率限制，得以多取得一層樓及多建停
車位，出售圖利（見原判決第三面第四、第五行，第八面倒數第二、第三行）。惟上
訴人已否認有圖利之行為，辯稱該地區自八十六年十月二十四日起，始實施容積率管
制；而千富企業行於八十三年五、六月間，申請使用執照時，該地區尚未實施容積率
管制，並提出高雄縣政府公告及附件為證（見原審上訴卷第三十六頁背面、第四十至
第四十之三頁）。上開辯解是否屬實，與上訴人有無使千富企業行逃避容積率管制有
關，原審未予採納，復未說明不予採納之理由，自有理由不備之違誤。(三)同時偽造同
一被害人之多件同類文書，其被害法益僅有一個，不能以其偽造之文書件數，計算其
法益（本院七十三年臺上字第三六二九號判例參照）。原判決認定，上訴人在「使用
執照審查表」及「使用執照申請書」上登載不實，成立公務員登載不實文書罪之連續
犯。然上訴人係同時，在同一申請案之多件同類文書上為登載，如果成立犯罪，應僅
單純一罪，原判決論以連續犯，自有適用法則不當之違誤。又依該申請案之原本（置
於外放證物袋內），上訴人在上開文書上登載之日期為八十三年六月十日，原判決認
定上訴人係於八十三年五月間犯罪，亦與卷內證據資料，不相適合。(四)原判決事實認
定，上訴人登載不實之文書，已持以行使，送交覆核人員審查通過，並呈送課長決行
（見原判決第三面第一、第二行）。然於理由內，僅論以刑法第二百十三條之登載不
實罪（見原判決第九面第七、第八行），關於行使部分，並未論斷，其事實之認定與
理由之說明，亦不相適合。又原判決既認定，上訴人明知該建物之防空避難所用地，
已被改為機械式停車場（見原判決第二面第十三、第十四行）。而該申請案卷內之「
高雄縣高層及供公眾使用建築物會查記錄表」上，關於「防空避難設備是否符合規定
」部分，上訴人亦在建設局代表人欄，登載「審查結果合格擬准予發照」（見申請案
卷第六頁），則此部分是否亦有登載不實情形，原審未予調查審認，亦有疏漏。(五)原
判決認定，地下室之台電管道間用地，亦被改為機械式停車場，與核准設計圖說不符
（見原判決第二面第十四行）。惟依原審法院更審前勘驗筆錄之附圖、台灣省建築師
公會高雄縣辦事處之鑑定報告、及上訴人之辯解，台電配電室用地，並未被改為機械
式停車場（見原審上訴卷第六十五頁、第一一二頁、第一一三頁、第一七○頁背面）
，究竟實情如何？原審未予徹查明白，即遽行判決，亦嫌速斷。(六)貪污治罪條例第二
條前段規定：「依據法令從事公務之人員，犯本條例之罪者，依本條例處斷」，屬於
身分犯之一種。關於此項身分關係，自應於事實欄明白認定，並於理由內說明其所憑
之證據及認定之理由，方足以資論罪科刑。原判決事實欄雖記載，上訴人係高雄縣政
府建設局建管課技士，負責建物使用執照之核發等業務，為依據法令從事公務之人員
。然未於理由內說明，其為依據法令從事公務之人員，所憑之證據及認定之理由，亦
有理由不備之違誤。(七)原判決事實認定，上訴人明知該建物未依核准設計圖說施工，
將地下室台電管道間及防空避難所之用地改為興建機械式停車場。另於部分店舖住宅
之挑高一樓與原二樓間，已增建部分樓地板，且預留有鋼筋與橫樑，作為增建一層之
準備，與核准設計圖說不符。理由並引用陳春敏之證言，謂：「申請使用執照之前即
在一、二樓層之間建有三分之二之樓地板面積」（見原判決第二面第十三至十七行，
第四面第七至第九行）。惟依據台灣省建築師公會高雄縣辦事處鑑定報告記載：「該
增建停車位之坑道頂面，曾有覆蓋物，且其最上層所採用之建材為混凝土或水泥砂漿
，之後將之拆除，再裝設停車機械設備。……夾層樓板與橫樑之完成應有先後，即橫
樑先，樓板後。……驗收前已增建有三分之二樓地板，其可能性甚微。……橫樑有五
種，Ａ、Ｂ、Ｃ、Ｅ四種，均為結構所必須，與設計圖並無相悖之處。……Ｄ為柱間
繫樑，此繫樑若係預留，則與預留鋼筋及驗收前已完成三分之二夾層乙節，相互矛盾
」（見該鑑定報告第三頁、第五頁、第六頁、第七頁）。上開有利於上訴人之證據，
原審未予採納，復未說明不予採納之理由，亦難昭折服。以上情形，或為上訴意旨指
摘所及，或為本院得依職權調查之事項，應認仍有撤銷發回更審之原因。
據上論結，應依刑事訴訟法第三百九十七條、第四百零一條，判決如主文。
中      華      民      國    八十八    年     十一     月     十一     日
                              最高法院刑事第十二庭
                                  審判長法官  陳  炳  煌
                                        法官  陳  正  庸
                                        法官  陳  世  雄
                                        法官  賴  忠  星
                                        法官  張  清  埤
      右正本證明與原本無異
                                              書  記  官
中      華      民      國    八十八    年     十一     月     十七     日
